【裁判字號】    98,台上,1799
【裁判日期】    980924
【裁判案由】    損害賠償
【裁判全文】
最高法院民事判決            九十八年度台上字第一七九九號
上  訴  人  甲 ○ ○
訴訟代理人  陳 宏 盈律師
被 上訴 人  乙○○○
            丙 ○ ○
            丁 ○ ○
            戊 ○ ○
            己 ○ ○
上列當事人間請求損害賠償事件，上訴人對於中華民國九十八年
四月八日台灣高等法院台中分院第二審判決（九十八年度建上字
第五號），提起上訴，本院判決如下：
    主  文
原判決關於駁回上訴人對被上訴人丙○○、戊○○之上訴暨各該
訴訟費用部分廢棄，發回台灣高等法院台中分院。
其他上訴駁回。
第三審訴訟費用，關於駁回其他上訴部分，由上訴人負擔。
    理  由
本件上訴人主張：伊子謝長青、女謝旻修、女婿陳修賢於民國八
十八年九月二十一日寄住於伊姐妹謝桃妹、謝三妹、謝良妹所共
有門牌號碼：台中縣豐原市○○路三七六巷十一號房屋（屬豐原
市民有「聯合大市場」其中建物之一部分）中，適逢當日發生大
地震，房屋倒塌罹難死亡，被上訴人分別涉犯對主管事務直接圖
利罪嫌，被上訴人丙○○、戊○○另犯違背建築術成規、業務過
失致死、行使業務上文書登載不實等罪嫌，經檢察官提起公訴。
被上訴人之犯罪行為，與系爭建物之倒塌及伊子謝長青、女謝旻
修、女婿陳修賢之死亡有因果關係，依共同侵權行為之法律關係
，應賠償伊殯葬費新台幣（下同）二十九萬一千零三十元，扶養
費四十七萬四千九百三十七元及慰撫金五百萬元，合計五百七十
六萬五千九百六十七元等情，求為命被上訴人連帶如數給付及加
付法定遲延利息之判決。
被上訴人則以：被上訴人丁○○等被訴犯罪事實並不包括致上訴
人之子謝長青、女謝旻修、女婿陳修賢於死之事實。上訴人之子
女及女婿死亡，非屬因被上訴人丁○○等之犯罪行為所生之損害
，自不成立侵權行為。且上述被害人係住於台中縣豐原市○○路
三七六巷十一號三樓店舖內，因八十八年九月二十一日大地震時
房屋倒塌而死亡。該房屋係於七十五年取得建築執照，七十六年
六月一日建築完成，縱有侵權行為，侵權行為之時間應為七十六
年六月一日，依民法第一百九十七條第一項後段規定，至八十六
年六月一日即已罹於時效等語，資為抗辯。
原審審理結果，以：因犯罪而受損害之人，於刑事訴訟程序固得
附帶提起民事訴訟，對於被告請求回復其損害，但其提起該項訴
訟，須限於被訴犯罪事實所生之損害或起訴之犯罪事實侵害個人
私權致生損害者，始得為之，否則縱令得依其他事由，提起民事
訴訟，亦不得於刑事訴訟程序附帶為此請求。本件被上訴人乙○
○○、丁○○、己○○被訴之刑事犯罪事實，為行使偽造文書、
圖利等罪嫌，並不包括致上訴人之子女及女婿於死之事實，其犯
罪行為與上訴人之子謝長青、女謝旻修、女婿陳修賢之死亡間，
並無因果關係，上訴人對被上訴人乙○○○、丁○○、己○○提
起附帶民事訴訟請求損害賠償，即非有理由。次查民法第一百九
十七條第一項後段所謂「自有侵權行為時起，逾十年者亦同」，
係指如自侵權行為時起逾十年，請求權人猶不知有損害或雖知有
損害而不知賠償義務人，即使於其後知之，其消滅時效亦因逾十
年而消滅。本件被上訴人丙○○、戊○○所涉犯之刑事業務過失
行為，係於七十八年八月一日聯合市場大樓建築工程完工，當時
侵權行為即已完成。算至八十八年九月二十一日九二一大地震時
止，已逾十年，揆諸上開法律規定，上訴人對被上訴人丙○○、
戊○○損害賠償請求權已罹於時效。被上訴人丙○○、戊○○據
以拒絕給付損害賠償，即屬於法有據，爰維持第一審所為上訴人
敗訴之判決，駁回其上訴。
關於廢棄發回部分（即對被上訴人丙○○、戊○○之上訴部分）
：按因侵權行為所生之損害賠償請求權，自請求權人知有損害及
賠償義務人時起，二年間不行使而消滅；自有侵權行為時起，逾
十年者亦同，民法第一百九十七條第一項定有明文。該條後段既
謂「自有侵權行為時起，逾十年者亦同」，自須以侵權行為成立
為必要。而關於侵權行為損害賠償請求權，以實際受有損害為成
立要件（本院四十三年台上字第三五九號、四十八年台上字第六
八○號判例參照）。因此，侵權行為請求權之消滅時效，除加害
行為外，尚須有損害之發生始能起算；否則，雖有加害行為，但
損害尚未發生，其侵權行為之成立要件尚未具備，時效自不得開
始進行。本件上訴人之子謝長青、女謝旻修、女婿陳修賢係於八
十八年九月二十一日發生大地震，房屋倒塌罹難死亡而發生損害
，乃原審所認定，則被上訴人丙○○、戊○○被訴業務過失致死
行為，倘能成立，其侵權行為請求權之消滅時效，應於損害發生
後始能起算。原審未遑詳予研求，遽認被上訴人丙○○、戊○○
所涉犯之刑事業務過失行為，係於七十八年八月一日聯合市場大
樓建築工程完工，侵權行為已完成，時效即應開始進行，算至八
十八年九月二十一日大地震時止，已逾十年云云，並進而為上訴
人不利之論斷，自有可議。上訴論旨，指摘原判決此部分為不當
，求予廢棄，非無理由。
關於駁回部分：查非因刑事犯罪而直接受損害之人提起附帶民事
訴訟，依刑事訴訟法第四百八十七條第一項規定，其訴為不合法
。故移送民事庭之附帶民事訴訟，其移送前提起此項訴訟不合刑
事訴訟法第四百八十七條所定之要件，而有同法第五百零二條第
一項關於訴之不合法規定情形，亦應依民事訴訟法第二百四十九
條第一項第六款之規定，以裁定駁回之。本件原審就被上訴人乙
○○○、丁○○、己○○部分，認其被訴之犯罪事實，為行使偽
造文書及圖利等罪嫌，並不包括致上訴人之子女及女婿於死之事
實，上訴人不得提起附帶民事訴訟請求損害賠償，固無不合，惟
其認上訴人此部分之訴為無理由，而非不合法，理由尚有不當，
但因其駁回上訴人上訴之結果並無二致，仍應維持。上訴論旨，
就此部分指摘原判決不當，求予廢棄，非有理由。
據上論結，本件上訴為一部有理由，一部無理由。依民事訴訟法
第四百七十七條第一項、第四百七十八條第二項、第四百八十一
條、第四百四十九條第二項、第七十八條，判決如主文。
中    華    民    國  九十八  年    九    月  二十四  日
                      最高法院民事第五庭
                          審判長法官  朱  建  男
                                法官  顏  南  全
                                法官  林  大  洋
                                法官  沈  方  維
                                法官  王  仁  貴
      本件正本證明與原本無異
                                      書  記  官
中    華    民    國  九十八  年    十    月    七    日
                                                      Q


司法院資訊處製作；財團法人民間司法改革基金會備份。
